ACORDAO-COMPLETO-2547030

ACÓRDÃO 329/2023 ATA 7/2023 - PLENÁRIO

VISTOS, relatados e discutidos estes autos, em que se aprecia recurso de revisão interposto por Joaz Oliveira Mendes da Silva contra o Acórdão 8977/2020-TCU-Segunda Câmara, por meio do qual o Tribunal julgou irregulares suas contas, aplicando-lhe multa,
ACORDAM os Ministros do Tribunal de Contas da União, reunidos em sessão do Plenário, ante as razões expostas pelo Relator, em:
9.1. com fundamento nos arts. 32, inciso III, e 35, inciso III, da Lei 8.443/1992, conhecer do presente recurso de revisão e dar-lhe provimento, de modo a:
9.1.1. tornar insubsistente o subitem 9.3 do Acórdão 8977/2020-TCU-Segunda Câmara;
9.1.2.  julgar regulares com ressalva as contas de Joaz Oliveira Mendes da Silva, dando-lhe quitação, com fundamento nos arts. 1º, inciso I, 16, inciso II, 17 e 23, inciso II, da Lei 8.443/1992;
9.1.3. dar a seguinte redação ao subitem 9.4 do mesmo acórdão: 
"9.4. aplicar ao Sr. Klauss Francisco Torquato Rêgo a multa prevista no art. 57 da Lei 8.443/1992, no valor de R$ 30.000,00 (trinta mil reais) , fixando-lhe o prazo de 15 (quinze) dias, a contar da notificação, para comprovar, perante o Tribunal (art. 214, inciso III, alínea a, do Regimento Interno) , o recolhimento da dívida aos cofres do Tesouro Nacional, atualizada monetariamente desde a data do presente Acórdão até a do efetivo recolhimento, se paga depois do vencimento, na forma da legislação em vigor;"
9.2. dar ciência deste acórdão ao recorrente, ao Município de Extremoz/RN, ao Fundo Nacional de Desenvolvimento da Educação e à Procuradoria da República no Rio Grande do Norte.

Recurso de revisão contra acórdão que julgou irregulares as contas do recorrente e aplicou-lhe multa, em razão da omissão no dever de prestar contas dos recursos transferidos ao município para a execução do Programa Brasil Alfabetizado/2013 e do Programa Dinheiro Direto na Escola - PDDE/2015.

Município de Extremoz/RN.

3. Recorrente: Joaz Oliveira Mendes da Silva (CPF XXX.242.554-XX).

13.1. Ministros presentes: Vital do Rêgo (na Presidência), Benjamin Zymler, Jorge Oliveira e Antonio Anastasia.
13.2. Ministros-Substitutos convocados: Augusto Sherman Cavalcanti (Relator), Marcos Bemquerer Costa e Weder de Oliveira.

AUGUSTO SHERMAN

Ministro-Substituto Marcos Bemquerer Costa.

Por registrar as principais ocorrências havidas no andamento do processo até o momento, resumindo os fundamentos das peças acostadas aos autos, adoto como relatório, com os ajustes necessários, a instrução da então secretaria responsável pela análise da demanda (peça 81) , que contou com a anuência do corpo diretivo da unidade (peças 82-83) e do Ministério Público junto ao TCU (peça 84) :
"INTRODUÇÃO
1. Trata-se de recurso de revisão (peças 56 a 75) interposto por Joaz Oliveira Mendes da Silva, Prefeito do Município de Município de Extremoz, Estado do Rio Grande do Norte, na gestão 2017/2020, contra o Acórdão 8977/2020-TCU-Segunda Câmara - (peça 25) .
1.1. Reproduz-se integralmente o teor do dispositivo da decisão:
ACORDAM os Ministros do Tribunal de Contas da União, reunidos em Sessão da Segunda Câmara, ante as razões expostas pelo Relator, em:
9.1. julgar irregulares as contas de Klauss Francisco Torquato Rêgo, com fundamento nos arts. 1°, inciso I, 16, inciso III, alíneas a e c, e 19, caput, da Lei 8.443/1992;
9.2. condenar Klauss Francisco Torquato Rêgo, com base no disposto nos arts. 19, caput, e 23, inciso III, alínea a, da Lei 8.443/1992, ao pagamento das importâncias a seguir especificadas, atualizadas monetariamente e acrescidas de juros de mora, calculados a partir das datas indicadas até a data do efetivo recolhimento, fixando-lhe o prazo de 15 (quinze) dias, a contar da notificação, para comprovar, perante o Tribunal (art. 214, inciso III, alínea a, do Regimento Interno do TCU) , o recolhimento da dívida ao Fundo Nacional de Desenvolvimento da Educação - FNDE, nos termos da legislação em vigor:
	Valor (R$) 
	Data

	42.648,76
	1707/2014

	4.728,03
	04/02/2015

	1.511,24
	04/02/2015

	64.510,00
	05/02/2015

	106.080,00
	09/11/2015

9.3. julgar irregulares as contas de Joaz Oliveira Mendes da Silva, com fundamento nos arts. 1°, inciso I, 16, inciso III, alínea a, e 19, parágrafo único, da Lei 8.443/1992;
9.4. aplicar a Klauss Francisco Torquato Rêgo a multa prevista no art. 57 da Lei 8.443/1992, no valor de R$ 30.000,00 (trinta mil reais) , e a Joaz Oliveira Mendes da Silva a multa capitulada no art. 58, inciso I, do referido diploma legal, no valor de R$ 8.000,00 (oito mil reais) , fixando-lhes o prazo de 15 (quinze) dias, a contar da notificação, para comprovarem, perante o Tribunal (art. 214, inciso III, alínea a, do Regimento Interno) , o recolhimento das dívidas aos cofres do Tesouro Nacional, atualizadas monetariamente desde a data do presente Acórdão até a do efetivo recolhimento, se forem pagas após o vencimento, na forma da legislação em vigor;
9.5. autorizar, desde logo, a cobrança judicial das dívidas, nos termos do art. 28, inciso II, da Lei 8.443/1992, caso não atendida a notificação;
9.6. autorizar, caso requerido, nos termos do art. 26 da Lei 8.443/1992, o parcelamento das dívidas em até 36 (trinta e seis) parcelas mensais e sucessivas, sobre as quais incidirão os correspondentes acréscimos legais (débito: atualização monetária e juros de mora; multa: atualização monetária) , esclarecendo aos responsáveis que a falta de pagamento de qualquer parcela importará no vencimento antecipado do saldo devedor, sem prejuízo das demais medidas legais;
9.7. enviar cópia deste Acórdão à Procuradoria da República no Estado do Rio Grande do Norte, nos termos do art. 16, § 3°, da Lei 8.443/1992 c/c o § 7° do art. 209 do Regimento Interno do TCU, para adoção das medidas cabíveis e ao FNDE, para ciência.
HISTÓRICO
2. O Fundo Nacional de Desenvolvimento da Educação (FNDE) instaurou esta Tomada de Contas Especial (TCE) ante a omissão no dever de prestar contas dos recursos transferidos ao Município de Extremoz, Estado do Rio Grande do Norte, para a execução do Programa Brasil Alfabetizado - Bralf/2013, no valor original de R$ 48.888,03, e pelo Programa Dinheiro Direto na Escola - PDDE/2015, no montante de R$ 170.590,00.
3. No âmbito do Tribunal, promoveuse: [i] a citação de Klauss Francisco Torquato Rêgo, Prefeito Municipal, nas gestões 2009/2012 e 2013/2016, para que recolhesse aos cofres do FNDE a totalidade dos recursos em questão, atualizada monetariamente desde as respectivas datas até o efetivo recolhimento, e (ou) apresentasse alegações de defesa quanto à não comprovação da boa e regular aplicação dos recursos federais repassados ao Município; [ii] a audiência do mencionado Responsável e de seu sucessor, Joaz Oliveira Mendes da Silva, Prefeito na gestão 2017/2020, em face da omissão no dever de prestar contas dos valores transferidos pelos Programas PDDE/2015 e Bralf/2013, respectivamente, cujos prazos encerraram-se em 30/04/2016 e 26/05/2017.
4. Notificados os responsáveis, apenas Klauss Francisco Torquato Rêgo ofertou defesa. Seus argumentos, contudo, não foram aptos a afastar as irregularidades. Joaz Oliveira Mendes da Silva optou por se manter silente nos autos, razão por que o Tribunal o teve por revel.
5. Posto isso, o processo foi apreciado por meio do Acórdão 8977/2020-TCU-Segunda Câmara, relator Ministro Marcos Bemquerer, que julgou irregulares as contas dos responsáveis, aplicando débito a Klauss Francisco Torquato Rêgo, além de multa a ambos (peça 25) .
6. Joaz Oliveira Mendes da Silva deixou transcorrer in albis o prazo para defesa, razão por que o Tribunal o teve por revel e deu prosseguimento ao processo com fulcro no art. 12, § 3°, da Lei 8.443/1992.
7. Klauss Francisco Torquato Rêgo trouxe aos autos suas alegações de defesa e razões de justificativa (peça 13) . Analisadas suas alegações defensórias, o Tribunal reputou que, embora o prazo para prestação de contas do Bralf/2013 tenha se encerrado em 26/05/2017, portanto no mandato de Joaz Oliveira Mendes da Silva, Klauss Francisco Torquato Rêgo não comprovou que adotou tempestivamente as medidas que lhe competiam para demonstrar a sua boa e regular atuação.
8. Conquanto feitos os repasses 2014 e 2015, prorrogouse o prazo para prestação de contas para 26/05/2017 (peça 2, p. 17) por força de indisponibilidade do SiGPC. O Tribunal entendeu que tal fato atraiu a responsabilidade do prefeito sucessor pela prestação de contas, nos termos do Enunciado 230 da sua Súmula de Jurisprudência.
9. Por não ter se desincumbido da obrigação de prestar contas dos recursos postos à disposição da Municipalidade nem ter adotado as medidas cabíveis para resguardo do patrimônio público, reputou a Corte cabível julgamento no sentido da irregularidade das contas de Joaz Oliveira Mendes da Silva, nos termos do art. 16, inciso III, alínea a, da Lei 8.443/1992, sem prejuízo da aplicação da multa prevista no art. 58, inciso I, em conformidade com o disposto pelo art. 19, parágrafo único, do referido diploma.
10. Diante disso, o interessado vem interpor o recurso ora examinado.
ADMISSIBILIDADE
11. Perfilha-se o exame de admissibilidade juntado à peça 76, em que se propõe conhecer do recurso sem efeito suspensivo, acolhido pelo relator do recurso, Ministro Bruno Dantas (peça 80) .
MÉRITO
12. Delimitação
12.1. Quanto ao mérito do recurso, no essencial é de perquirir se cabe afastar a responsabilidade do ora recorrente ante a sua condição de Prefeito Municipal sucessor daquele que administrou os recursos objeto das contas e em cujo mandato expirou o prazo de apresentação da respectiva prestação de contas por comprovada a adoção de medidas de resguardo ao erário em razão da ausência de posse pela Prefeitura documentação comprobatória da aplicação dos recursos.
13. Do convencimento de que o ora recorrente esteve a par da tomada por Secretário Municipal de medidas cabíveis de resguardo do patrimônio público
13.1. A alegação recursal, condensada no próximo subitem desta instrução, fundase nos seguintes documentos anexados ao recurso:
a)  à peça 57 (consta também à peça 25) , cópia do Acórdão 8977/2020-TCU-Segunda Câmara
b) à peça 58 (consta também à peça 26) , cópia do voto condutor do acórdão condenatório;
c) à peça 59, cópia de peças do Inquérito Civil 1.28.000.001625/2017-17 em que teria sido arrimada a 'Ação Improbidade Administrativa 080973283.2018.4.05.8400', cujo objeto consistiria na 'ausência da prestação de contas dos Programas Federais, dentre eles o Programa Brasil Alfabetizado de 2013';
d)  às peças 6062, cópia do Ofício 050/2017, de 24/4/2017, mediante o qual o ora recorrente teria 'comunic[ado] à Promotora sobre as dificuldades relacionadas à transição da gestão';
e) à peça 63, cópia do Ofício 160/2018, mediante qual o Município teria 'reitera[do] as fragilidades na transição administrativa e reportando alguns pontos específicos dos Programas Federais. Eis o trecho do Ofício que se reporta ao PBA/2013';
f)  à peça 64, cópia do Memorando 208/2018, mediante a Secretaria de Educação do Município teria respondido a pedido de informações feito pela Procuradoria do Município;
g) à peça 65, cópia do Ofício 178/2018-RTS/PR/RN, mediante o qual a Procuradoria da República no Estado do Rio Grande do Norte teria solicitado ao Banco do Brasil informações referentes a programas e resposta do Banco do Brasil;
h) à peça 66, cópia de instrumento de petição mediante a qual se teria promovido Ação de Improbidade Administrativa e 'junta[do] prova da entrega da prestação de contas do PBA/2013; bem como de documentos comprobatórios da transição';
i) às peças 6769, cópia de relatório da Comissão de Transição de Governo;
j) à peça 70, cópia de decisão de arquivamento prolatada pela Procuradoria da República do Inquérito Civil 1.28.000.001896/2017-64 [i] de que teria constado 'nas razões o Parquet Federal [menção à] realização de busca e apreensão realizada no arquivo morto da Prefeitura, na qual não foi encontrada documentação satisfatória referente ao BRALF 2013' e [ii] a cujos autos constou o seguinte trecho: 'anexou a publicação referente ao Relatório de Transição, na qual não constam informações referentes à Secretaria de Educação';
k) à peça 71, cópia do instrumento de alegações finais do Ministério Público Federal no Processo 080973283.2018.4.05.8400 impulsionado na Primeira Vara da Seção Judiciária do Estado do Rio Grande do Norte no sentido de que 'os documentos necessários às prestações de contas foram suprimidos pelo Senhor Klaus Francisco Torquato Rêgo na transição das gestões';
l) à peça 72, publicação referente ao Relatório de Transição, de cuja leitura se depreenderia que 'a maioria das secretarias [...] envi[ou] as informações necessárias, no entanto, a Secretaria de Educação não [o fez].';
m) à peça 73, cópia do Decreto 001/2017 emanado pelo ora recorrente, mediante o qual este teria 'instaura[do] situação de Emergência Administrativa no Município gerada pela situação caótica, precária e sem estrutura encontrada na Administração Pública';
n) à peça 74, cópia da Prestação de Contas do Bralf/2013, 'realizada [...] em 10 de outubro de 2014' e cujo prazo para a sua apresentação teria sido 'adiado posteriormente para 2017' e cuja 'documentação [teria sido] devolvida';
o) à peça 75, cópia do instrumento de Representação Criminal promovida pelo ora recorrente contra o Prefeito Municipal seu antecessor.
13.2. À peça 56, p. 311, o recorrente sustenta, no essencial, que 'não deve[ria] figurar no polo passivo da demanda' porque: [i] como comprovariam todos documentos anexos ao instrumento de recurso, terseia executado o objeto do Programa Brasil Alfabetizado 2013 (BRALF/2013) na gestão de seu antecessor no cargo de Prefeito Municipal, Klaus Francisco Torquato Rêgo, e este não teria 'disponibiliz[ado] documentação necessária para a efetiva prestação de contas na transição das gestões'; [ii] 'nenhum dos documentos' identificados nas alíneas 'a' a 'h' do item 13 desta instrução é 'capa[z] de comprovar que a documentação estava disponível para o Requerente realizar essa prestação de contas'; [ii] os documentos identificados nas alíneas 'i' a 'm' do mesmo item se prestariam para 'refuta[r] a tese de que a documentação estava disponível no arquivo-morto da Prefeitura'; [iii] os documentos identificados nas alíneas 'a' a 'm' do mesmo item, para fazer ver que 'a suposta omissão praticada pelo Requerente, se deu pelo fato de ele não ter tido acesso à documentação necessária para realizar essa prestação de contas'; [iv] o documento identificado na alínea 'n' do mesmo item suscita indagar por que 'o antigo gestor' não 'supriu essa omissão' se ' tinha essa documentação em sua posse'; [v] o documento identificado na alínea 'o' do subitem 13 desta instrução faz ver que 'tom[ou] as medidas a fim de resguardar o erário', de modo que se aplicaria ao caso concreto o entendimento da Corte exarado no item 8 da fundamentação do Acórdão 10201/2020-TCU-Primeira Câmara, relator o Ministro Benjamin Zymler.
Análise
13.3. Assiste razão ao recorrente.
13.4. A responsabilização pela não apresentação da prestação de contas suscita dúvidas sobre quem deu verdadeiramente deu causa à omissão, resultantes da precariedade com que têm lugar transições de mandatos quando não há quer espírito cooperativo quer transparência.
13.5. O acréscimo à Instrução Normativa TCU 71/2012 (INTCU 71/2012) da seção denominada 'da omissão na transição de mandatos' e consistente nos arts. 9.A e 9.B mediante a Instrução Normativa TCU 88/2020 (INTCU 88/2020) teve por fim delimitar a corresponsabilidade de antecessor e sucessor no exercício de cargo de cuja ocupação derive o dever de prestar contas, mormente nas hipóteses em que o período de gestão integral dos recursos não coincide com o mandato em que expira o prazo para a apresentação de prestação de contas. Transcrevemse os dispositivos citados:
Art. 9.A. Nos casos de omissão, a corresponsabilidade do sucessor não alcança débitos relacionados a recursos geridos integralmente por seu antecessor, sem prejuízo da sanção ao sucessor quando este for omisso em prestar, no prazo devido, as contas referentes aos atos de seu antecessor.
Parágrafo único. O sucessor poderá responder pelo débito, na hipótese prevista neste artigo, quando ele der causa à paralisação indevida da execução do objeto, iniciada pelo antecessor, a qual resulte em imprestabilidade total da parcela executada.
Art. 9.B. Quando o período de gestão integral dos recursos não coincidir com o mandato em que ocorrer o vencimento da prestação de contas, havendo dúvidas sobre quem deu causa à omissão, antecessor e sucessor serão instados a se manifestar na tomada de contas especial, o primeiro porque não deixou a documentação necessária para que o sucessor pudesse prestar contas e o segundo pelo descumprimento desse dever no prazo devido.
Parágrafo único. O sucessor poderá responder pelo débito, na hipótese prevista neste artigo, quando ele der causa à paralisação indevida da execução do objeto, iniciada pelo antecessor, a qual resulte em imprestabilidade total da parcela executada.
13.6. A alteração normativa decorreu da constatação de que as normas e a jurisprudência, no âmbito do Tribunal, de certa forma, estavam levando o prefeito sucessor a ajuizar sistematicamente 'medida legal de resguardo ao patrimônio público', muitas vezes de maneira temerária, com o único objetivo de prejudicar seu antecessor. A justificativa para tanto mais comum era a de que não haviam sido deixadas condições necessárias à apresentação das contas.
13.7. De outro lado, também se verificava que alguns antecessores, de fato, não deixavam para seus sucessores os documentos indispensáveis para apresentação das prestações de contas.
13.8. No caso concreto, reputase que:
a) o documento trazido à peça 71, descrito na alínea 'k' subitem 13.1 desta instrução faz ver que o ora recorrente, tal como alega, não teve acesso à documentação necessária para realizar essa prestação de contas. Tratase de declaração nesse sentido feita pelo Ministério Público Federal em manifestação havida em processo judicial;
b) o documento trazido à peça 75, p. 7, faz ver que em 2018 - portanto antes de citado o recorrente em 25/3/2019  (peça 18) -- a Secretária Municipal de Educação do Município à época em que este ocupava o cargo de Prefeito solicitou à ProcuradoraGeral do Município que tomasse as medidas judiciais cabíveis ante os fatos de que [i] não haviam sido 'realizada[s] prestações de contas [dos recursos delas objeto] no SlGPC/Contas online aberto pelo FNDE' e de que até aquele momento '[a respectiva Secretaria] não disp[unha] desses documentos que envolvem o processo da gestão anterior', de modo que 'o Município' estava 'impossibilitado de fazer a prestação de contas'.
13.9. Sabe-se que a pessoa física do Prefeito não se confunde com a pessoa jurídica do Município. A criação da pessoa jurídica é mera ficção do direito, um ser inanimado que não reúne condições para a realização de atos no mundo jurídico, ou seja, não pratica atos da vida civil e não tem vontade própria. Nesse contexto, é imprescindível a presença da pessoa física do chefe do poder executivo municipal para gerir os negócios públicos, pois os atos decorrentes do município são, na verdade, praticados pelos seus representantes legais que atuam legitimamente em nome da pessoa jurídica. O prefeito é o administrador dos recursos públicos federais repassados à municipalidade e, nessa condição, é o responsável pela prestação de contas ao órgão repassador.
13.10. Contudo, sabe-se também que o dirigente máximo da Prefeitura conta com o trabalho de ocupantes de cargos por ele nomeados, tal como o Secretário de Educação, para assessorálo na elaboração dos documentos relativos à prestação de contas de recursos públicos federais recebidos. Dito de outro modo, não é razoável considerar que a responsabilidade pessoal implique a elaboração pelo próprio gestor de todos os documentos relativos à prestação de contas sem assessoramento para tanto.
13.11. Os documentos mencionados nesta análise autorizam o convencimento de que o ora recorrente esteve a par das medidas de resguardo do patrimônio público tomadas pelo Secretário de Educação do Município relativas aos recursos objeto das contas. Noutras palavras, há elementos de convencimento de que deu cabo do dito resguardo mediante a eleição e a vigilância de seus secretários.
13.12. Em reforço a esse entendimento, transcreve-se trecho da fundamentação do Acórdão 13992/2020-TCU-Primeira Câmara, relatado pelo Ministro Bruno Dantas:
Em relação à responsabilidade atribuída a Alexandre Ferreira Gomes da Silveira, prefeito em cuja gestão findou o prazo para prestação de contas, verifico que tão logo tomou conhecimento da mora do município em prestar contas, adotou medidas de resguardo ao erário. No caso, ingressou com Representação por Ato de Improbidade Administrativa, apresentada ao Ministério Público Federal no Ceará (sob 1.15.003.000363/2013-60) , em razão do descumprimento da obrigação de prestação de contas de recursos recebidos do FNDE pelo prefeito antecessor.
[....omissis....]
Em consulta à jurisprudência desta Corte, verifiquei que, em diversos processos tratando de recursos do PDDE, este Tribunal afastou a responsabilidade do prefeito sucessor, mesmo quando o prazo para prestação de contas recaiu em sua gestão, desde que comprovada a adoção de medidas de resguardo ao erário em razão da ausência de posse pela Prefeitura documentação comprobatória da aplicação dos recursos. [grifouse]
13.13. Ante o exposto no subitem 13.8 desta instrução, entendese que exsurgem dos autos 'elementos comprobatórios das ações concretas adotadas [pelo ora recorrente] para reunir a documentação referente às contas' anteriormente a seu chamamento ao procedimento de controle administrativo, de maneira que resta afastada a hipótese de cabimento de sua punição prevista no caput art. 9.B supratranscrito.
EXAME INCIDENTAL DA EVENTUAL OCORRÊNCIA DE PERDA DE PODER PROCESSUAL PELO DECURSO DO TEMPO
14. Estão bem caracterizadas nos autos as não ocorrências [i] das prescrições das pretensões do Estado ao ressarcimento do erário e à punição pecuniária da ora recorrente e [ii] da preclusão temporal para o Estado-Juiz (art. 1º, § 1º, da Lei 9.873/1999) .
15. Com efeito, verificase que [i] não transcorreram entre os marcos temporais a seguir enumerados cronologicamente mais de dez anos (Acórdão 1441/2016-TCU-Plenário) , cinco anos (art. 1º, caput, da Lei 9.873/1999, c/c RE 636.886) e [ii] não transcorreram mais três anos entre os enumerados a partir da alínea 'e', descritiva do marco temporal a partir de quando se fez exigível a prática pelo EstadoJuiz de atos processuais de natureza ordinatória, instrutória e decisória (art. 1º, § 1º, da Lei 9.873/1999) :
a)  em 2014 e em 2015, teve lugar o repasse dos recursos pecuniários federais objeto das contas;
16. b) em 30/04/2016 e 26/05/2017, expiraram os prazos para as apresentações de prestações de contas dos empregos dos recursos pecuniários relativos aos Programas PDDE/2015 e Bralf/2013, respectivamente;
c) em 30/1/2018, instaurouse a tomada de contas especial ante a aposição da última assinatura no respectivo termo (peça 2) ;
d) 11/9/2018, ordenouse a feitura da comunicação de audiência do ora recorrente (peça 10) ;
e) em 12/4/2019, expirou o prazo de quinze dias para o ora recorrente responder sua comunicação de audiência, cujo instrumento se recebeu em 28/3/2019 (peça 18) , e ele não o fez;
f) em 25/8/2020, proferiuse o acórdão recorrido (peça 25) .
CONCLUSÃO
17. Das análises empreendidas relativamente ao mérito do recurso se conclui que cabe afastar a responsabilidade do ora recorrente ante a sua condição de Prefeito Municipal sucessor daquele que administrou os recursos objeto das contas e em cujo mandato expirou o prazo de apresentação da respectiva prestação de contas. Porque comprovada a adoção de medidas de resguardo do erário ante a inexistência no âmbito da Prefeitura de documentação comprobatória da aplicação dos recursos aludidos.
PROPOSTA DE ENCAMINHAMENTO
18. Do exposto, propõe-se, com fundamento nos arts. artigos 32, inciso III, e 35, inciso III, da Lei 8.443, de 16/6/1992:
a)  conhecer do recurso e, no mérito, darlhe provimento;
b)  suprimir o subitem 9.3 do acórdão vergastado;
c) dar a seguinte redação ao subitem 9.4 do mesmo acórdão:
9.4. aplicar a Klauss Francisco Torquato Rêgo a multa prevista no art. 57 da Lei 8.443/1992, no valor de R$ 30.000,00 (trinta mil reais) , fixando-lhe o prazo de 15 (quinze) dias, a contar da notificação, para comprovar, perante o Tribunal (art. 214, inciso III, alínea a, do Regimento Interno) , o recolhimento da dívida aos cofres do Tesouro Nacional, atualizada monetariamente desde a data do presente Acórdão até a do efetivo recolhimento, se paga depois do vencimento, na forma da legislação em vigor;
c)  notificar da decisão sobrevinda o recorrente e os demais interessados notificados do Acórdão impugnado, sem deixar de anexar ao expediente de notificação cópia do relatório e da fundamentação da decisão."
	É o relatório.

Danielle Freire Lima Vanin (OAB/RN 4.130), representando o Município de Extremoz/RN; Rafael Pires Miranda (OAB/RN 13.298), representando Joaz Oliveira Mendes da Silva.

Procurador Sergio Ricardo Costa Caribé.

Tomada de contas especial. Fundo Nacional de Desenvolvimento da Educação. Programas Brasil Alfabetizado/2013 e Dinheiro Direto na Escola/2015. Omissão no dever de prestar contas. Irregularidade das contas. Débito. Multa. Recurso de revisão. Prefeito Sucessor. INEXISTÊNCIA DE DOCUMENTAÇÃO COMPROBATóRIA NO ÂMBITO DA PREFEITURA. ADOÇÃO DE MEDIDAS DE RESGUARDO AO ERÁRIO. Conhecimento do Recurso. Provimento. Contas regulares com ressalva. Insubsistência da Multa.

TOMADA DE CONTAS ESPECIAL (TCE)

Unidade de Auditoria Especializada em Recursos.

Registro, inicialmente, que atuo neste processo em observância ao disposto na Portaria-TCU nº 121, de 27 de julho de 2022.
2.	Em apreciação, recurso de revisão interposto por Joaz Oliveira Mendes da Silva, ex-prefeito do Município de Extremoz/RN, contra o Acórdão 8977/2020-TCU-Segunda Câmara, por meio do qual o recorrente teve suas contas julgadas irregulares, com imputação de multa.
3.	A tomada de contas especial que deu origem a estes autos foi instaurada pelo Fundo Nacional de Desenvolvimento da Educação (FNDE) ante a omissão no dever de prestar contas dos recursos transferidos ao município para execução do Programa Brasil Alfabetizado - exercício de 2013, no valor original de R$ 48.888,03, e do Programa Dinheiro Direto na Escola - PDDE/2015, no montante de R$ 170.590,00.
4.	No âmbito do TCU, promoveram-se a citação e a audiência de Klauss Francisco Torquato Rêgo, ex-prefeito nas gestões 2009/2012 e 2013/2016, quanto à não comprovação da boa e regular aplicação dos recursos federais repassados a Extremoz, e a audiência do recorrente, na condição de sucessor, gestão 2017/2020, em face de omissão no dever de prestar contas.
5.	Por meio do Acórdão 8977/2020-TCU-Segunda Câmara (rel. Ministro-Substituto Marcos Bemquerer) , o TCU, dentre outras medidas, julgou irregulares as contas dos responsáveis, condenou em débito Klauss Francisco Torquato Rêgo, bem como aplicou multa a ambos os arrolados. 
6.	O relator a quo entendeu que, diante da prorrogação do prazo para prestação de contas dos recursos dos programas, que se encerrou durante o mandato do prefeito sucessor, este não teria comprovado a adoção tempestiva das medidas que lhe competiam para demonstrar a sua boa e regular atuação.
7.	Nesta oportunidade, o recorrente acosta aos autos extensa documentação (peças 59-75) , com o objetivo de demonstrar ter adotado medidas de resguardo ao erário em razão da ausência de documentos que pudessem comprovar a aplicação dos recursos transferidos.
8.	Após examinar as razões recursais, a então Secretaria de Recursos (atual Unidade de Auditoria Especializada em Recursos) concluiu, com a concordância do Ministério Público junto ao TCU, que cabe afastar a responsabilidade de Joaz Oliveira Mendes da Silva e propôs ainda dar provimento ao presente recurso de revisão.
9.	Preliminarmente, ratifico o despacho exarado no sentido de que o presente apelo deve ser conhecido, por preencher os requisitos de admissibilidade previstos nos arts. 32, inciso III, e 35, inciso III, da Lei 8.443/1992.
10.	Quanto ao mérito, concordo com a análise empreendida pela unidade técnica, transcrita no relatório precedente, a qual contou com a anuência do parquet especializado, razão pela qual incorporo seus fundamentos às minhas razões de decidir, sem prejuízo das seguintes considerações.
11.	Conforme restou evidenciado nos autos (peça 75) , a Secretaria Municipal de Educação do Município, em 2018, diante da inexistência de documentos da gestão anterior, solicitou à Procuradoria-Geral do Município a adoção de medidas judiciais cabíveis. Transcrevo, a propósito, excerto do Memorando 207/2018-SME (peça 75, p. 7) :
"O Secretário de Educação do Município de Extremoz, Professor José Eliê Ribeiro, informa que o Município recebeu repasse do Programa PBA (Programa Brasil Alfabetizado) referente ao Exercício 13/12/2013 a 13/12/2015, mas não foi realizada prestações de contas no SIGPC/Contas online aberto pelo FNDE. Até o momento não dispomos desses documentos que envolvem o processo da gestão anterior, sendo assim, o Município de Extremoz fica impossibilitado de fazer a prestação de contas. Por isso, solicitamos a Judicialização mediante processo citado junto a Procuradoria do município de Extremoz"
12.	Por sua vez, a Procuradora-Geral do Município, em 31 de janeiro de 2019, solicitou à Procuradoria da República em Natal/RN a instauração de "Inquérito Criminal para apurar os fatos e embasar futura denúncia contra o ex-Prefeito do Município de Extremoz/RN", no caso, Klauss Francisco Torquato Rêgo (peça 75, p. 1-4) .
13.	O recorrente também trouxe aos autos cópia do documento de alegações finais (peça 71) , produzido pelo Ministério Público Federal no âmbito de ação civil pública por ato de improbidade administrativa movida em desfavor do prefeito antecessor acerca dos mesmos fatos.
14.	Segundo as alegações, foram suprimidos os documentos referentes à utilização das verbas públicas no final da gestão de Klauss Rêgo, o que inviabilizou a correspondente prestação de contas pelos prefeitos sucessores. Transcrevo, por elucidativo, excerto da peça:
"No caso, realmente se verificou a omissão de prestação de contas de recursos federais recebidos do Fundo Nacional de Desenvolvimento da Educação - FNDE por meio do Programa Brasil Alfabetizado - PBA de 2013 e do Programa Nacional de Apoio ao Transporte Escolar - PNATE e do Programa Nacional de Alimentação Escolar - PNAE, ambos de 2016. Constatou-se, ainda, a supressão, em prejuízo do Município de Extremoz /RN e do FNDE, de documentos referentes à utilização das verbas públicas em questão, os quais não foram deixados pelo demandado nos arquivos municipais ao final da gestão dele, o que inviabilizou a correspondente prestação de contas pelos prefeitos sucessores e impediu o controle do correto uso de recursos públicos.
Deve ser ressaltado, antes de tudo, que KLAUSS FRANCISCO TORQUATO REGO foi prefeito do Município de Extremoz/RN entre os anos 2013 e 2016, momento no qual se consumou o ilícito que ora lhe é imputado, uma vez que deveria ter prestado contas da correta utilização e destinação das verbas federais e, especialmente, ter deixado tais papéis nos arquivos municipais. A apresentação da prestação de contas dos recursos do PBA de 2013 deveria ter ocorrido até o início do ano seguinte, ou seja, 2014, durante a gestão do demandado. Já a apresentação das prestações de contas do PNATE e do PNAE de 2016 deveria ter ocorrido até o início de 2017, já na gestão do prefeito sucessor. (...) 
Concernente à materialidade, em primeiro lugar se tem a ausência da manutenção nos arquivos municipais dos documentos referentes ao uso e à destinação das verbas públicas, o que inviabilizou que o prefeito sucessor suprisse a falta das respectivas prestações de contas, resultando na inadimplência por muito tempo suportada. 
No que diz respeito à supressão dos documentos, o réu teve ciência da recomendação expedida pelo Ministério Público Federal no Rio Grande do Norte sobre a necessidade de deixar, na prefeitura, mediante recibo firmado para esse fim, toda a documentação pertinente à prestação de contas dos convênios e programas federais, conforme fls. 107 e seguintes do Inquérito Civil nº 1.28.000.001625/2017-17, cuja cópia integral consta dos ids. 4058400.4092930, 4058400.4092933, 4058400.4092938 e 4058400.4092940. 
Não bastassem todas essas evidências que demonstram a materialidade da conduta ilícita realizada por KLAUSS FRANCISCO TORQUATO REGO, os depoimentos colhidos em ocasião da audiência de instrução são uníssonos em apontar o ex-prefeito como o único responsável pela prestação das contas e correta preservação dos documentos. Nesse aspecto, é ilustrativo o depoimento de Joaz Oliveira Mendes da Silva, prefeito sucessor do demandado, salientando em juízo a inexistência de tais documentos na prefeitura: 
 (...) 
Ademais, o depoimento da testemunha José Eliê Ribeiro, secretário de educação de Extremoz/RN, foi claro ao indicar que não foi encontrada a documentação para que pudesse ser feita a prestação de contas do PNAE, do PNATE e do PBA (...) , embora ele tivesse tido acesso à sala de arquivo que está na Prefeitura acompanhado de uma funcionária. 
A testemunha da defesa Daniele Virginia Santiago Dantas, técnica de prestação de contas do Município à época, em seu depoimento, reiteradas vezes afirmou não ter tido acesso à documentação, nem em 2016, nem em 2017, para alimentar o sistema ou para fazer a prestação de contas do PNATE e PNAE (...) ."
15.	Assim, comprovada a adoção, durante a gestão do recorrente (2017/2020) , de medidas de resguardo ao erário ante a inexistência de documentação comprobatória da aplicação dos recursos, cabe afastar a sua responsabilidade pela omissão no dever de prestar contas. 
16.	Isso posto, manifesto-me no sentido de dar provimento ao recurso de revisão, para julgar as contas de Joaz Oliveira Mendes da Silva regulares com ressalva e tornar insubsistente a multa a ele aplicada consoante subitem 9.4 do acórdão recorrido.
	Ante o exposto, voto por que o Tribunal adote a minuta de acórdão que ora submeto à deliberação deste Colegiado.
TCU, Sala das Sessões, em 1º de março de 2023.
AUGUSTO SHERMAN CAVALCANTI
Relator